臺灣高等法院刑事判決　　　　　　　　　　　　　　九十年度上訴字第一三六八號
　　上　訴　人
　　即　被　告　乙○○
　　指定辯護人　甲○○
右上訴人因偽造有價證券案件，不服臺灣板橋地方法院八十九年度訴字第一七四六號
，中華民國九十年二月二十七日第一審判決（起訴案號：臺灣板橋地方法院檢察署八
十九年度偵字第二四六八號），提起上訴，本院判決如左：
    主  文
原判決撤銷。
乙○○意圖為自己不法之所有，以詐術使人將本人之物交付，累犯，處有期徒刑拾月
。
偽造之支票號碼ＣＲ0000000號、發票日為中華民國八十八年十二月二十五日
、發票人丙○○、付款銀行為彰化商業銀行樹林分行、金額為新台幣萬元之支票壹
紙沒收。
    事  實
一、乙○○曾於民國（下同）八十五年間因違反麻醉藥品管理條例案件，經台灣板橋
    地方法院判處有期徒刑六月確定，並於八十五年十二月二十六日易科罰金執行完
    畢，猶不知悔改，於八十八年十一月二十五日前之某日（起訴書略為八十八年十
    一月底前之某日），在台北縣樹林市○○路巷口拾獲一手提紙袋，內有支票號碼
    為ＣＲ0000000號，而由不詳姓名年籍之人於不詳時地填載發票日為八十
    八年十二月二十五日、金額為新台幣（下同）三萬元，並盜用丙○○之印鑑章予
    以偽造之支票一紙（為乙○○舅舅丙○○所有於八十八年十一月二十五日前之某
    日在其位於台北縣樹林市○○路十三號三樓之住處失竊）、江來福之印章、身分
    證影本、存摺、股票交割簿各一件等財物，乙○○於拾得上開支票後，竟將之侵
    占入己（已逾告訴期間，且侵占丙○○上開失竊支票部分未據告訴），上開支票
    因形式上之發票行為已經完備，乙○○雖不知該支票係遭他人偽造，惟仍因自己
    需錢花用，竟意圖為自己不法之所有，於八十八年十一月二十五日左右，在台北
    縣樹林市○○路十三號樓下，持上開支票向羅林秋梅調借同額現金，又為取得羅
    林秋梅之信任，偽稱該支票係向朋友借得，並在該支票背面簽名、書寫身分證字
    號暨住址，博取羅林秋梅之信任，將該支票交予羅林秋梅，羅林秋梅因而陷於錯
    誤，收受該支票並交付三萬元予乙○○。嗣羅林秋梅於八十八年十二月二十三日
    託其不知情之友人徐永晶借用其匯豐銀行板橋分行帳戶提示上紙支票，並於支票
    屆期提示時因丙○○業已掛失止付而未獲付款，始查知上情。羅林秋梅因上開支
    票無法兌付，乃持上紙支票向乙○○母親周劉敏索討三萬元之借款，周劉敏代乙
    ○○還債後收受該支票。嗣於八十九年一月二十二日晚間八時二十分許，經警在
    台北縣樹林市○○路十三號四樓乙○○住處搜索，搜得上開偽造之支票。
二、案經台北縣警察局樹林分局報請台灣板橋地方法院檢察署檢察官偵查起訴。
    理  由
一、訊據上訴人即被告（以下簡稱被告）乙○○對其於右揭時地拾得系爭支票後，明
    知並無使用之權源，而隱瞞該支票係伊所拾得之事實，向被害人羅林秋梅偽稱該
    支票係伊向朋友所借並向羅林秋梅借得三萬元現金等情不諱，核與被害人羅林秋
    梅分別於警訊及偵查中證稱：「是乙○○以該張支票向我換取現金，以面額三萬
    元換現金三萬元」、「他（指被告乙○○）說是好朋友借他的」等語之情節相符
    （參偵查卷宗第八頁反面及第三十四頁反面），並有該偽造之支票一紙在卷可稽
    。又被告所持以向被害人羅林秋梅調借現款之支票確係被害人即被告舅舅丙○○
    遭竊支票之一，業據被害人丙○○於警訊、偵查及原審審理中證述明確，是被告
    之自白，與事實相符，堪信為真。綜上所述，本件罪證明確，被告詐欺取財犯行
    洵堪認定，應依法論科。
二、核被告所為，係犯刑法第三百三十九條第一項之詐欺取財既遂罪。公訴人雖認被
    告係於八十八年十一月底前某日，在台北縣樹林市○○路十三號三樓其舅舅丙○
    ○住處，竊取丙○○之上開支票等情，惟為被告否認，是本件被告是否涉有侵入
    住宅竊盜罪嫌，仍應依積極證據資以審認。經查被害人丙○○於警訊中陳稱：「
    我是於八十八年十二月二十六日十時許才發現住家失竊‧‧‧空白支票二十九張
    、支票、印鑑圖章一枚等財物‧‧‧因為在我失竊該空白支票二十九張後，其中
    一張竟遭乙○○冒用，且乙○○又與他母親劉敏到我家中，要求我到銀行將所報
    失竊之支票一張辦理塗銷‧‧‧然事後乙○○又透過旁人告訴我，說要我在回到
    原先失竊的地點找一找就可以找回剩下所失竊之另二十八張空白支票‧‧‧又奇
    跡似的找到剩下失竊之空白支票二十八張」、「後來在家中詳細找，有找到其他
    二十八張票」、「其他的二十八張支票在失竊的位置又找到」等語（參偵查卷宗
    第六頁反面至第七頁、第三五頁正面、第五十頁正面），於原審調查時證稱：「
    我當時很緊張沒有詳細找，後來再找一遍才發現其他的八張支票還在‧‧‧當時
    是被告的媽媽及我外甥女劉春告訴我不要緊張，要我回去再找找看」等語（參原
    審刑事卷宗第六十頁），觀諸被害人丙○○之上揭證詞，均未明確指稱係被告至
    伊住處行竊。又證人羅林秋梅雖於警訊中指稱：「我知道（該張失竊之支票）是
    乙○○向其阿舅丙○○竊取的‧‧‧是乙○○的媽媽告訴我」等語（參偵查卷宗
    第九頁正面），惟核其指訴係屬傳聞證據，本不足憑採，況證人羅林秋梅嗣於原
    審調查時否認其曾於警訊時曾表示乙○○有竊盜行為等語（參原審刑事卷宗第三
    三頁），證人羅林秋梅警訊時對被告不利之證述，自不足為認定被告竊盜行為之
    依據，此外，本件查無積極證據證明被告曾於上揭時間至被害人丙○○家中行竊
    ，亦無證據證明被告明知該支票為偽造而予使用，自無從遽論被告涉有無故侵入
    住宅竊盜或贓物罪嫌，況親屬間竊盜罪為告訴乃論之罪，此部份未據被害人丙○
    ○告訴，依法不得予以追訴。公訴意旨另以被告在其舅舅丙○○之支票號碼ＣＲ
    0000000號上，填載發票日為八十八年十二月二十五日、金額為三萬元，
    並蓋用丙○○之印鑑章，所為另涉犯刑法第二百零一條第一項之偽造有價證券罪
    嫌，訊據被告否認有何偽造有價證券之犯行，辯稱：伊於八十八年十一月中旬在
    伊住處復興路巷口拾獲一包紙袋，內有江來福之印章、身分證影本、存摺、股票
    交割簿及系爭支票一紙，伊拾獲該紙支票時，其上之金額及日期均已填載完成，
    伊並未偽造該支票，因伊缺錢花用便在該支票背書並填寫身分證號碼及住址後，
    持向羅林秋梅借款等語。按犯罪事實應依證據認定之，無證據不得推定其犯罪事
    實，刑事訴訟法第一百五十四條定有明文。經查：右揭支票確係偽造，業據被害
    人丙○○於偵查中陳稱：「（提示支票影本）印章是我的沒錯，但不是我蓋的，
    現在印章也丟了沒有找回來」、「我是空白的票丟了‧‧‧銀行通知我去，我有
    看到票面是三萬元，我才知道票子是開三萬元，我去銀行以後，才去警局報掛失
    」等語（參偵查卷宗第三五頁正面、第四九頁正面），於原審調查時證稱：「（
    支票）是我的，（支票上之發票日、金額及發票人簽章）不是我寫的，印章也不
    是我蓋的」等語可資佐證（參原審刑事卷宗第五八頁），該偽造之支票一紙並經
    扣案，已如前述。惟本院將被告平時字跡及被告當庭書寫之字跡，與系爭支票正
    面之字跡併送請法務部調查局鑑定結果，該局函覆以：「無法鑑定支票正面字跡
    是否為乙○○本人所寫」、「本案待鑑支票正面字跡經與被告當庭書寫字跡比對
    後，認為兩者間有部分筆劃特徵相似，不排除被告有寫出系爭字跡之可能性；但
    系爭字跡是否確出於被告，依現有資料仍難肯定確認」等語，有該局於九十年十
    二月十三日（九０）陸（二）字第九００七六一二四號函及九十一年七月一日調
    科貳字第０九一００三二二二九０號函附卷可參（參本院卷），尚無法確認支票
    正面之筆跡確為乙○○所書寫，且證人羅林秋梅於原審調查時證稱：「（問：乙
    ○○將支票交給你時，支票上之發票人、日期、金額及發票人簽章是否已經填載
    好﹖）他只有當我的面填寫後面的背書，正面部分是已經完成」等語（參原審刑
    事卷宗第三三頁），均無法證明被告確有偽造有價證券或明知該支票係他人偽造
    而行使情事。又原審雖囑請法務部調查局以控制問題法（ＬＸ─二０００電腦測
    謊儀）對被告實施測謊鑑定，鑑定結果認：被告稱其未進其舅舅家拿走支票
    支票上之字非其所寫經測試呈情緒波動反應，研判有說謊等語，有該局八十九年
    十二月十九日（八九）陸（三）字第八０八九六六九號鑑定通知書一紙在卷可稽
    （參原審刑事卷宗第六四頁），惟按供述證據是否適採，本屬法官自由心證判斷
    的範疇，測謊結果僅係用以判斷供述證據是否可採之參考，而測謊鑑定研判受測
    者是否呈說謊反應，係依據測謊機紀錄受測者，對問題關心程度所呈現之呼吸、
    血壓脈搏及皮膚電阻等生理反應來分析研判，故測謊的正確性，受到測試者情緒
    ，如氣憤、過度不安、極度緊張，及問題的適當性、控制的適當性、認知差異、
    測謊環境與硬體設施等諸多因素的影響，從而，測謊鑑定結果不得採為有罪判決
    之唯一憑據。本件除該測謊鑑定報告外，並無其他積極證據，足以佐證被告確有
    行竊並偽造支票，自難僅憑該測謊鑑定報告而為被告不利之認定，被告辯解，非
    不可採。依「罪疑唯輕」之法理，應認右揭支票為被告所拾得且於拾得時該支票
    已為不詳姓名年籍之人偽造完成。綜上所述，公訴意旨以被告涉有偽造有價證券
    罪嫌，尚有誤會，惟於社會事實同一性之範圍內，依刑事訴訟法第三百條之規定
    ，變更起訴法條。末查被告有多次前科，最近一次係八十五年間因違反麻醉藥品
    管理條例案件，經台灣板橋地方法院判處有期徒刑六月確定，並於八十五年十二
    月二十六日易科罰金執行完畢，此有台灣高等法院檢察署刑案紀錄簡覆表在卷可
    徵，其於有期徒刑執行完畢後五年內再犯本件有期徒刑以上之刑之罪，為累犯，
    應依刑法第四十七條規定加重其刑。
三、原審以被告罪證明確，予以論罪科刑，固非無見。惟查：本件查無積極證據足資
    證明被告確有侵入被告舅舅之住宅行竊，並偽造有價證券之犯行，已如前述，原
    審事實欄認定被告在其舅舅住宅行竊，並論以被告偽造有價證券罪，均有未洽。
    被告上訴意旨否認有偽造有價證券之行為，為有理由，且原判決有上開可議之處
    ，自應由本院予以撤銷改判。爰審酌被告有如事實欄所示之前科紀錄，及其品行
    、智識程度、詐欺所得金額為三萬元，尚非鉅額，對被害人所生之危害及被告犯
    罪之態度等一切情狀，量處如主文第二項所示之刑，以資懲儆。至扣案由不詳姓
    名年籍之人偽造之支票號碼為ＣＲ0000000號、發票日為中華民國八十八
    年十二月二十五日、發票人為丙○○、付款銀行為彰化商業銀行樹林分行、金額
    為三萬元之支票一紙，依刑法第二百零五條規定，不問屬於被告與否，均應沒收
    之。
據上論斷，應依刑事訴訟法第三百六十九條第一項後段、第三百六十四條、第三百條
、第二百九十九條第一項前段，刑法第三百三十九條第一項、第四十七條、第二百零
條、第二百零五條，罰金罰鍰提高標準條例第一條前段，判決如主文。
本案經檢察官費玲玲到庭執行職務。
中      華      民      國    九十一    年      八      月      八      日
                            臺灣高等法院刑事第十三庭
                                審判長法  官  蔡    燉
                                      法  官  盧  彥  如
                                      法  官  鄧  振  球
右正本證明與原本無異。
如不服本判決應於收受送達後十日內向本院提出上訴書狀，其未敘述上訴之理由者並
得於提起上訴後十日內向本院補提理由書（均須按他造當事人之人數附繕本）。
                                      書記官  洪  秋  帆
中      華      民      國    九十一    年      八      月    十三      日
附錄：本案論罪科刑法條全文
刑法第三百三十九條第一項
意圖為自己或第三人不法之所有，以詐術使人將本人或第三人之物交付者，處五年以
下有期徒刑、拘役或科或併科一千元以下罰金。
